臺灣高等法院民事判決  
108年度上更一字第148號
上  訴  人  能碩科技股份有限公司

法定代理人  游李興  
被上訴人    陳正順  
            張淑禎  
共     同
訴訟代理人  陳鼎正律師
複代理人    盧建宏律師

上列當事人間請求回復原狀事件，上訴人對於中華民國105年10
月7日臺灣新竹地方法院105年度訴字第163號第一審判決提起上
訴，經最高法院發回更審，本院於109年10月28日言詞辯論終結
，判決如下：
     主     文
上訴駁回。
第二審及發回前第三審訴訟費用，由上訴人負擔。
    事實及理由
被上訴人主張：
㈠上訴人於民國102年5月6日、同年月17日陸續向被上訴人陳正順
  借款合計新臺幣（下同）20萬元，嗣因上訴人之代表人游李興
  於同年月24日以上訴人增資急需資金為由，邀約伊等認股，乃
  合意將20萬元借款轉為認股款項，嗣陳正順、張淑禎依序交付
  200萬元（含上開合意轉為認股款項之借款20萬元）、170萬元
  予上訴人作為認股款項，上訴人則交付增資認股書（下稱系爭
  認股書）作為認股憑證，惟上訴人未依法定程序為增資，兩造
  間之認股契約（下稱系爭認股契約），違反公司法第161條、
  第191條、第268條第5項等規定，應屬無效。
㈡又縱認系爭認股契約有效，則上訴人已募得資金30,513,361元，逾系爭認股契約預定增資額3,000萬元，竟遲不辦理增資變更章程之程序，伊等先後於104年10月5日、同年11月17日以存證信函定期催告上訴人辦理，上訴人仍未辦理，伊等自得依民法第254條規定，以起訴狀繕本之送達作為解除系爭認股契約之意思表示；再上訴人自承已將募得之資金花用完畢，無法辦理增資登記，符合民法第226條給付不能之規定，伊等亦得依民法第256條規定解除系爭認股契約。因此，上訴人已無受領系爭認股款之法律上原因，爰依民法第179條、第259條規定，求為命上訴人依序給付陳正順、張淑禎200萬元、170萬元，並於本院另以陳正順交付之認股款，其中20萬元原為借款，倘本院認定系爭認股契約為無效，應回復為借貸關係，爰追加此法律關係為備位請求（原審為上訴人敗訴之判決，上訴人不服，提起上訴，被上訴人並為訴之追加）。並答辯聲明：上訴駁回。
上訴人則以：
㈠系爭認股書預定增資3,000萬元，俟伊完成增資變更章程程序後
  ，被上訴人再憑該認股書換發「股單」成為股東，應具有預約
  、附條件或期限之性質，而伊公司股東會並未為任何增資變更
  章程之決議，亦無發行新股之行為，自未違反公司法第161條
  、第191條、第268條規定之情事。況被上訴人明知且同意未來
  另為增資變更章程之程序，其主張系爭認股契約無效，有違民
  法第153條、第148條第2項規定。
㈡又縱認系爭認股契約為無效，惟被上訴人已同意伊公司在完成
  增資變更章程前使用資金，自不成立不當得利，況該利益已因
  伊公司使用而不存在或轉換成公司成長之期待，亦無從返還上
  訴人。再伊公司實際僅募得資金29,813,361元，未逾系爭認股
  書所定逾3,000萬元之條件，上開金額已用於研發及營運而花
  費殆盡，惟伊公司仍持續於中國大陸設立新公司，並募集資金
  ，待有資金後始得以在臺灣繼續募集資金，辦理增資變更章程
  登記，伊非未履行契約義務，被上訴人不得解除系爭認股契約
  等語，資為抗辯。並上訴聲明：㈠原判決廢棄；㈡被上訴人在第
  一審之訴及假執行之聲請均駁回。
經查：㈠上訴人向陳正順借款合計20萬元，嗣雙方合意將20萬元
  借款轉為認股款項，陳正順於102年9月18日至103年1月3日間
  陸續交付合計200萬元（含上開轉為認股款之20萬元），張淑
  禎於103年1月29日至同年8月24日間陸續交付合計170萬元，作
  為認股款項，上訴人則交付系爭認股書作為認股憑證；㈡系爭
  認股書記載：「…近期預定增資金額滿：新台幣三仟萬元。…
  本『增資認股書』憑證交與認股人收執，以資證明完成完成認股
  繳款，並俟本公司完成增資變更章程設立後，認股人憑本『增
  資認股書』交付本公司換發正式『股單』成為股東。…」等旨；㈢
  被上訴人分別於104年10月5日、同年11月17日寄發存證信函予
  上訴人，依序催告上訴人於函到後40日內、10日內完成增資變
  更章程之程序，並辦理公司變更登記手續，上訴人已收受上開
  存證信函等情，為兩造所不爭執，並有存摺明細表、匯款申請
  書、系爭認股書、存證信函等件附卷可稽（見原審新北地院卷
  第14至32、40至43頁）。
按股份有限公司以增加章程所定股份總數方式，增加資本者，
  依107年8月1日修正前公司法第277條、第266條規定，固應經
  股東會特別決議變更章程，並由董事會決議發行新股，惟上開
  規定，乃規範股份有限公司變更章程、發行新股應遵守之法定
  程序，至於公司與股東或第三人間協議辦理公司增資繳納股款
  所涉契約之成立及債之效力等實體事項，則與上開程序，尚屬
  有間（最高法院108年度台上字第1945號判決參照）。查上訴
  人於102年5月24日邀約陳正順、張淑禎認股，陳正順、張淑禎
  乃依序交付認股款200萬元、170萬元予上訴人，上訴人則交付
  系爭認股書予陳正順、張淑禎，揆諸上開說明，系爭認股契約
  自屬有效，兩造應受該契約之拘束。是被上訴人主張系爭認股
  契約違反公司法第161條等規定，應屬無效一節，尚屬無據。
次按當事人主張有利於己之事實者，就其事實有舉證之責任，
  民事訴訟法第277條本文定有明文。又因可歸責於債務人之事
  由，致給付不能者，債權人得請求賠償損害；債權人於有第22
  6條之情形時，得解除其契約，民法第226條第1項、第256條分
  別定有明文。而民法第226條第1項所稱給付不能，係指依社會
  觀念，其給付已屬不能者而言（最高法院104年度台上字第239
  8號、107年度台上字第1617號判決意旨參照）。換言之，給付
  不能，乃債務人所負之債務不能實現之謂，其給付不能，包括
  自始主觀不能、嗣後客觀或嗣後主觀不能（最高法院98年度台
  上字第921號判決意旨參照）。被上訴人主張：上訴人已募得
  資金30,513,361元，逾系爭認股契約預定增資之3,000萬元，
  竟遲不辦理增資變更章程之程序，伊等先後於104年10月5日、
  同年11月17日以存證信函定期催告上訴人辦理，上訴人仍未履
  行辦理增資變更章程之程序，伊等自得依民法第254條規定，
  解除系爭認股契約；又上訴人自承已將募得之資金花用完畢，
  無法辦理增資登記，符合民法第226條給付不能之規定，伊等
  亦得依民法第256條規定解除系爭認股契約，爰依民法第179條
  、第259條規定，請求上訴人應依序給付陳正順、張淑禎200萬
  元、170萬元等語，為上訴人所否認，上訴人並以前詞置辯。
  是本件首應審究者厥為：㈠上訴人是否有可歸責之事由，致其
  無法依系爭認股契約約定，完成變更章程、增資發行新股、使
  被上訴人成為股東之債務，而有民法第226條規定給付不能之
  情形?㈡被上訴人主張上訴人有民法第226條第1項規定之情形，
  依民法第256條規定解除系爭認股契約，是否有據？經查：
㈠被上訴人雖主張上訴人已募得資金30,513,361元，逾系爭認股
  書預定增資之金額3,000萬元，應依系爭認股契約辦理增資變
  更章程之程序等語，惟為上訴人所否認，依前揭說明，被上訴
  人自應就此有利於己之事實，負舉證責任。查被上訴人提出之
  股東金額預估表（見原審新竹地院卷第33至35頁），僅係預估
  民法之金額，並非實際投資金額，況上訴人自承該股東金額預
  估表記載其法定代理人游李興繳款800萬元，實際並未繳納等
  語（見本院更一卷第316頁）；至被上訴人提出之股東會開會
  通知書之附件亦僅記載金額為29,813,361元（見原審新北地院
  卷第33至35頁），足見上開證據均無法證明被上訴人主張上訴
  人已募得資金逾3,000萬元一節為真正，其主張自非可採。
㈡又上訴人於102年5月6日、同年月17日陸續向陳正順借款合計20萬元，嗣經兩造合意將上開借款轉為認股款項，陳正順並於102年9月18日至103年1月3日間陸續交付合計200萬元予上訴人（含上開合意轉為認股款項之借款20萬元），張淑禎於103年1月29日至同年8月24日間陸續交付合計170萬元予上訴人，作為認股款項，上訴人則交付系爭增資認股書作為認股憑證；而系爭認股書記載：「…近期預定增資金額滿：新台幣三仟萬元。…本『增資認股書』憑證交與認股人收執，以資證明完成完成認股繳款，並俟本公司完成增資變更章程設立後，認股人憑本『增資認股書』交付本公司換發正式『股單』成為股東。…」等旨，業如前述。是依系爭認股書約定，上訴人於增資金額逾3,000萬元後，有完成變更章程、增資發行新股、使被上訴人憑系爭認股書換發「股單」成為股東等義務。
㈢惟上訴人公司於95年8月間設立，陳正順、張淑禎於103年8月24日前即已依序交付認股款200萬元、170萬元予上訴人，而上訴人於本院109年10月28日言詞辯論終結前，仍未依法定程序完成變更章程、增資發行新股，為上訴人所自承，並有經濟部商工登記公示資料在卷可查（見本院更一卷第189頁），業如前述。又上訴人法定代理人游李興於104年12月24日於偵查中供稱：上訴人公司於97年間連伊在內有3位員工，現在有員工9人等語【見臺灣新竹地方檢察署（下稱新竹地檢署）104年度他字第3289號偵查卷第42頁】。游李興之配偶蔡萃嫻於偵查中供稱：伊在上訴人公司擔任記帳及出納工作，上訴人公司自95年成立迄今都是虧損，沒有售貨及營收，亦未繳納營業所得稅，游李興知道上訴人公司之財務、業務、營運狀況等語（見新竹地檢署107年度他字第411號偵查卷第100頁；108年度偵字第4980號偵查卷第87頁）。而上訴人法定代理人游李興先於本院自承：伊公司從106年迄今都不敢召開股東會，否則股東若知被上訴人提起本件訴訟，也會要求伊公司返還股款；又伊已沒有錢，伊公司也沒有錢，在臺灣已經沒有經營，只有伊1個員工，還積欠伊個人1千餘萬元債務，勞、健保保險費也積欠10幾萬元；再伊公司於104、105年間又募得300萬元，已經很接近3,000萬元，確定募資金額為29,813,361元，但因被上訴人提起本件訴訟，伊就不想再募資，否則募資達3,000萬元，伊公司即須還款；另伊公司所募款項29,813,361元原存放在銀行，但10幾年來的研發及營運費用已經將上開金額花用完畢等語（見本院更一卷第198、199頁，109年5月1日準備程序筆錄）。復於本院自承：伊在2016年股東會有提到，因為現在募集資金必須先造冊，並將資金存入銀行帳戶並驗資造冊，才可以提用，所以現在募集資金有困難，伊亦不知如何造冊，所以無法繼續募集資金達3,000萬元，而且被上訴人對伊公司起訴，造成伊公司募集資金困難，伊已無法找到願意投資資金的人，故伊準備在大陸募集資金，預計募集人民幣5億元，目前是在微信上傳送資料募集資金，但目前還沒有募到資金；又因為擔心以上訴人公司名義在大陸募集資金會被吃掉，故伊準備在大陸設立新公司，募集資金後，再將資金匯入伊公司接單，資金匯入後，伊公司就有資金可以僱用員工，並在臺灣募集資金，伊公司要在臺灣重新募集3,000萬元，因為伊公司原先募得之資金29,813,361元已經花用完畢等語（見本院更一卷第280頁，109年6月8日準備程序筆錄）。
㈣依上所述，並參酌上訴人已將所募增資款29,813,361元花用殆盡，且其自95年成立迄今均為虧損，並無銷售及營收金額，負債累累，已無法再覓得投資者，在臺灣亦無營業及僱用員工，從106年迄今未再召開股東會，及被上訴人依序於104年10月5日、同年11月17日催告上訴人依約完成增資變更章程之程序，上訴人不僅拒絕履行，甚至明示因被上訴人提起本件訴訟，而不願繼續募資，俾免募資金額達3,000萬元而須給付被上訴人，顯然明示拒絕履行系爭認股契約所生之義務等情，堪認依社會觀念及民法第148條規定之誠實信用原則，上訴人顯然以違背正義且不具正當性之不作為方式，故意阻止增資金額達3,000萬元，以規避其依系爭認股契約約定，應於增資金額逾3,000萬元後，所負完成變更章程、增資發行新股、使被上訴人成為股東等義務（民法第101條第1項參照），且經被上訴人定期催告後仍拒絕履行系爭認股契約之約定，揆諸前開說明，自屬給付不能。又上訴人不僅未積極履行系爭認股契約約定之債務，反而將所募增資款29,813,361元花用殆盡，甚至明示不願繼續募資，俾免募資金額達3,000萬元，益見上訴人不能依系爭認股契約約定為給付，係可歸責於上訴人之事由而致本件給付不能。是被上訴人主張本件給付符合民法第226條給付不能之規定，依民法第256條規定解除系爭認股契約一節（見原審新竹地院卷第68頁；本院卷第281頁），即屬有據。上訴人辯稱：伊所募資金未逾系爭認股書所定3,000萬元之條件，伊並非未履行契約義務，被上訴人不得解除契約云云，自不足採。
㈤末按契約解除時，當事人雙方回復原狀之義務，除法律另有規
  定或契約另有訂定外，由他方所受領之給付物，應返還之，受
  領之給付為金錢者，應附加自受領時起之利息償還之，民法第
  259條第1款、第2款定有明文。查陳正順、張淑禎依序交付200
  萬元、170萬元予上訴人，為兩造所不爭執，則陳正順、張淑
  禎依前開規定，依序請求上訴人返還200萬元、170萬元及其利
  息，應予准許。是上訴人所辯：被上訴人已同意伊公司在完成
  增資變更章程前使用資金，伊公司並無不當得利，且該利益因
  伊使用而不存在或轉換成伊公司成長之期待，已非金錢，亦無
  從返還上訴人云云，自不足採。
綜上所述，被上訴人主張本件給付已屬不能，並有可歸責上訴
  人之事由，符合民法第226條第1項之情形，而依民法第256條
  規定解除系爭認股契約，並依第259條規定請求上訴人依序給
  付陳正順、張淑禎200萬元、170萬元，及自起訴狀繕本送達上
  訴人之翌日即105年3月2日起至清償日止按年息百分之5計算之
  利息，為有理由，應予准許。原審為上訴人敗訴判決，並依兩
  造之聲請，分別為假執行暨免為假執行之宣告，理由雖有不同
  ，惟結論並無二致，仍應予以維持。上訴意旨指摘原判決不當
  ，聲明廢棄改判，為無理由，應駁回其上訴。
末查被上訴人依民法第256條規定解除系爭認股契約，既有理由，則其另依民法第254條規定解除系爭認股契約，及依借貸契約請求給付20萬元借款之部分，即無庸審究。又本件事證已臻明確，兩造其餘主張、陳述及所提未經援用之證據，經審酌後認與判決結果不生影響，爰不一一論述，附此敘明。
據上論結，本件上訴為無理由。依民事訴訟法第449條第2項、
  第78條，判決如主文。
中　　華　　民　　國　　109 　年　　11　　月　　18　　日
              民事第二庭    
                  審判長法  官  陳容正
                        法  官  劉素如
                        法  官  李昆曄
正本係照原本作成。
如不服本判決，應於收受送達後20日內向本院提出上訴書狀，其
未表明上訴理由者，應於提出上訴後20日內向本院補提理由書狀
（均須按他造當事人之人數附繕本）上訴時應提出委任律師或具
有律師資格之人之委任狀；委任有律師資格者，另應附具律師資
格證書及釋明委任人與受任人有民事訴訟法第466 條之1第1項但
書或第2項（詳附註）所定關係之釋明文書影本。
中　　華　　民　　國　　109 　年　　11　　月　　19　　日

　　　　　　　　　　　　書記官  李華倫 
附註：
民事訴訟法第466條之1（第1項、第2項）：
對於第二審判決上訴，上訴人應委任律師為訴訟代理人。但上訴
人或其他法定代理人具有律師資格者，不在此限。
上訴人之配偶、三親等內之血親、二親等內之姻親，或上訴人為
法人、中央或地方機關時，其所屬專任人員具有律師資格並經法
院認為適當者，亦得為第三審訴訟代理人。